臺灣臺中地方法院民事判決　94年度訴字第1041號
原　　　告　丁○○
訴訟代理人　許鍚津　律師
被　　　告　台中商業銀行股份有限公司
法定代理人　丙○○
訴訟代理人　甲○○
　　　　　　乙○○
上列當事人間請求損害賠償等事件，本院於民國94年8月3日言詞
辯論終結，判決如下：
    主      文
原告之訴及假執行之聲請均駁回。
訴訟費用由原告負擔。
    事實及理由
一、本件原告起訴主張，其於民國（下同）92年7月18 日向被告
    購買坐落台中縣大里市○○段第1182、1183地號土地，及其
    上建物（註: 建號同段第884 號，門牌號碼：台中縣大里市
    ○○路351巷2號，辦理保存證登記部分者僅坐落1182地號土
    地上），兩造並訂有書面買賣契約，92年9月1日辦理所有權
    移轉登記完畢。嗣於92年11月間，原告為辦理工廠登記時，
    始發現上開1183地號土地（下稱系爭土地）為他人所有集合
    住宅之法定空地，非但不得建築，更無法供工廠之用。為此
    ，遂於92年12月4 日以意思表示錯誤及受詐欺為由，撤銷兩
    造間之上開買賣契約，並起訴請求返還不當利，由鈞院以93
    年度重訴字第10號受理（註：原告於該案尚以被告給付遲延
    為由，依民法第254條解除買賣契約，依同法第259條主張回
    復原狀，返還買賣價金，即該案之備位主張）。該案審理中
    ，兩造於93年5月17 日為訴訟外和解，原告並具狀撤回該民
    事事件。惟事後原告始得知建築法第11條第3 項：「應留設
    之法定空地，非依規定不得分割、移轉，並不得重複使用。
    」之規定，是上開和解契約顯已違反上開建築法第11 條第3
    項之強制規定，依民法第71條規定，應屬無效。又上開法定
    空地之情事，被告既刻意隱瞞，於訂立買賣契約時，未告知
    原告，原告於當時亦表明購買上開土地及建物，係為供工廠
    使用，是被告顯有詐欺原告之行為，是系爭和解契約，亦存
    有民法第738條但書第3款之情事，原告亦得撤銷系爭和解契
    約。再者，系爭第1183地號土地依上開建築法第11條第3 項
    之規定既不得移轉，則系爭買賣契約，自始即存有民法第24
    6條第1項給付不能之情事。故而，原告於93年8月3日發函撤
    銷系爭和解契約，並主張無效。另被告於訂立系爭買賣契約
    時，既刻意隱瞞系爭第1183地號土地為法定空地之事實，亦
    係侵害原告之權利，亦應負損害賠償責任。爰依民法第 179
    條不當得利之規定，主張被告應返還新台幣（下同） 1,590
    萬元；另依民法第113條、第247條第1項、第184條第1項前
    、後段（侵權行為）之規定，主張被告應賠償880,732元。
    惟於扣除原告尚積欠被告消費借貸債務12,613,243元後，被
    告尚應給付原告4,168,489元。訴之聲明：被告應給付原
    告4,168,489元，及自起訴狀繕本送達之翌日起至清償日止
    ，按年息百分之5計算之利息。願供擔保，請准為假執行
    之宣告。
二、被告則以，兩造於92年7月18 日訂有書面買賣契約，原告以
    1620萬元，向告買受系爭二筆土地（即1182、1183地號）及
    其上建物（即884建號)，其中原告支付162萬元，餘1458 萬
    元由被告貸款予原告，嗣原告於92年9月4日即未按繳納本息
    ，並委請律師以系爭1183地號土地為法定空地為由，主張意
    思表示錯誤及受被告詐欺，依民法第88條、第92條撤銷系爭
    買賣契約，而提起返還價金之訴訟（註：即本院93年度重訴
    字第10號）（原告另主張解除契約，如前述）。於該訴訟進
    行中，經被告與原告律師多次協商，雙方於93年5月17 日簽
    訂和解書（即訴訟外和解），和解契約內容為：被告給付原
    告1,613,730元，其中30 萬元為現金，其餘以減免原告應繳
    之利息之年利率給付之（自92年12月4 日起算）。而原告則
    不得就該件買賣契約再提出任何之要求或民、刑訴訟或保全
    、非訟程序等。原告自和解後，持續繳息至94年2月4日止，
    期間未曾有任何異議。查系爭1183地號土地，係被告於法院
    拍賣之程序（註：本院90年度執字第18194 號）中以債權人
    之身分承受後，依法登記為所有權人，並由原告於買受後且
    順利辦妥所有權移轉登記予原告，期間大里地政事務所亦無
    不准登記之事由。雖系爭1183地號土地為法定空地，然基於
    契約自由原則，非禁止買賣之標的，是上開買賣契約，並無
    違反民法第71條之情事。且系爭1183號法定空地之註記，早
    已於土地登記簿謄本顯示，任何人均可由該項謄本查知，依
    上開買賣契約第9條特約事項，亦知原告對於系爭1183 地號
    土地為法定空地乙事，亦已知之。且原告於92年11月10日寄
    發予被告之存證信函中亦表明「系爭1183地號土地為法定空
    地，依法不得建造地上物」等語，顯然原告早已知悉法定空
    地之限制，又上開和解亦經原告所委請之律師參與。是系爭
    和解契約，並未存有對於重要爭點，原告認識錯誤之情形存
    在。是原告自無從依民法第738條但書第3款規定，撤銷上開
    和解契約，本件原告之請求，自無理由等語，資以抗辯。答
    辯聲明：原告之訴駁回。
三、按和解不得以錯誤為理由撤銷之。但當事人之一方，對於他
    方當事人之資格或對於重要之爭點有錯誤，而為和解者，不
    在此限，民法第738條但書第3款，固定有明文。惟民法第73
    8 條以錯誤為原因而撤銷和解係規定於債編，並無任何排除
    適用民法總則之規定，是民法第88條第1 項但書所規定撤銷
    錯誤之意思表示，以其錯誤非由表意人自己之過失者為限，
    於民法第738 條以錯誤為原因而撤銷和解，自有其適用（最
    高法院83年台上字第2383號判例參照）。是和解以錯誤為由
    為撤銷，僅限於民法第738條但書3款所列之事由，不得以民
    法第88條、第89條之理由撤銷，其立法理由於因和解之性質
    ，而限縮以錯誤為理由而撤銷（其他以意思表示瑕疵，如受
    詐欺、脅迫等事由主張撤銷不受限制），則舉輕以明重及本
    於法律體系之解釋，民法第88條所示其他限制撤銷之要件，
    於以民法第738 條主張撤銷之情形，仍有適用（最高法院89
    年度台上字第700 號民事判決要旨參照）。本件兩造因系爭
    1183地號土地為法定空地，經原告以錯誤（民法第88條）及
    受詐欺（民法第92條）為由撤銷兩造所不爭執之系爭買賣契
    約（原告另有主張解除契約部分），而請求被告返還系爭買
    賣價金，經本院以93年度重訴字第10號審理，嗣於訴訟繫屬
    中，兩造成立和解契約，原告因之撤回該民事事件等情，已
    據兩造所不爭執，並經本院調閱93年度重訴字第10號民事卷
    宗，審核無訛。參以，系爭1183地號為法定空地之事實，係
    為兩造上開事件案件之爭點，原告於該案亦據此事實而為權
    利主張，嗣兩造亦因之成立和解契約，上開過程原告均有律
    師為由訴訟代理人，為其主張權利。故而，本件原告再以伊
    係對法定空地之事實，而生之法律效果（即建築法第11條第
    3項），伊於和解時並不知情為由，顯係存有民法第88條第1
    項但書所指係由於原告自己之過失而致之情形（縱認係為該
    案原告之訴訟代理人所為，則依民法第105條、第103條規定
    ，亦係原告之過失），自不得依民法第738 條主張撤銷和解
    契約。況且，作為和解前提或基礎之事實與作為和解標的之
    法律關係應加以區別，若對於和解標的之法律關係，和解所
    確定之內容與真實情形相左者，並不影響該和解契約之效力
    ，而由和解雙方當事人承擔此等與真實相左之風險，另一方
    面，作為和解前提或基礎之事實，雖當事人間對其並無爭執
    ，而以作為確定之基礎，從而成立和解契約，但是若此等當
    事人間所確認之基礎事實與真實情形相左者，則可能影響和
    解契約之效力，此亦即為民法第738條但書3款事由之所由規
    定。本件兩造對於系爭第1183地號土地為「法定空地」之事
    實，於和解時並未爭執，原告於本件所主張建築法第11條第
    3 項，係法律效果（即法律關係）而非事實甚明。是原告據
    此而為依民法第738條但書第3款主張撤銷系爭和解契約，亦
    難認有理由。再者，民法第738條但書第3款之適用，必須限
    於當事人之一方之誤認，若係雙方當事人皆對作為和解前提
    之基礎事實有所誤認，則無該款之適用。本件縱認對於建築
    法第11 條第3項之規定，可認為係可據為該條款之主張，然
    被告係由本院執行程序（90年度執字第18194 號）承買取得
    包括系爭1183地號之土地及其上建物，並亦辦理移轉登記等
    情，業據兩造所不爭執，亦有卷附之系爭土地及建物登記簿
    謄本、上開民事執行事件拍賣公告可稽。則參諸土地法第43
    條規定，被告何來事先知情系爭1183地號土地，存有建築法
    第11第條第3項不得移轉等之情事。是本件系爭1183 地號土
    地縱存有建築法第11第3 項之情事，亦顯非難存於原告單方
    之誤認，即被告對此亦存有誤認。則原告可否據民法第 738
    條但書第3款主張撤銷系爭和解契約，亦有可疑？綜諸前開
    所述，系爭和解果如可依民法第738條但書第3款主張撤銷，
    然依同法第88條第1項但書，原告亦難主張撤銷；又系爭118
    3 地號土地為法定空地兩造於和解時為此基礎事實，亦不爭
    執，再系爭土地縱有建築法第11條第3 項之適用，原告亦不
    得依民法第738條但書第3款主張撤銷系爭和解契約，是本件
    原告主張撤銷系爭和解契約，進而依民法第179 條為不當得
    利之主張，洵屬無據，自無理由。
四、次按，契約之解釋，首在於探求當事人共同主觀之意思，蓋
    約定之內容，具有法律規範效力之意義如何，在當事人間若
    無爭執，無論該內容，客觀上如何被了解，亦不管客觀上是
    否具有歧義性，仍以當事人共同主觀意思為準。即使有爭執
    ，當事人若能自主，或透過第三人的協助，就約定內容的規
    範意義，達成共識，亦應以此共同理解的意義為準。然契約
    有解釋之必要，而又能確認雙方主觀共同的意思，並不多見
    ，約定內容所具有的法律規範意義，當事人意見不一致，勿
    寧占多數之情事。此時即須要為契約客觀之解釋，我民法雖
    無類如德國民法第157條之規定（強調契約之解釋，應依誠
    信原則，斟酌交易習慣），然實務及學說亦依民法第98條規
    定（意思表示之解釋）（按意思表示與契約仍有不同，兩者
    之解釋當即有差別）為解釋契約內容之形式解釋規則（註：
    與所謂實質解釋規則不同）。並綜合最高法院19年上字第58
    號、19年上字第453號、39年台上字第1053 號判例要旨及65
    年度台上字第2135號判決要旨以觀可知「解釋契約，應探求
    當事人立約時之真意，而於文義及理論上詳為推求當事人之
    真意為如何？又應斟酌訂立契約當時及過去之事實，其經濟
    目的及交易上之習慣，而本於經濟法則，基於誠實信用原則
    而為判斷。」換言之，契約既為屬有相對人之意思表示之一
    ，則其解釋方法，為平衡當事人的利益及合理分配危險，應
    以客觀上表示價值作為認定意思表示內容的準據（即規範的
    解釋，闡釋性解釋）。在此種解釋，一方面要求表意人於表
    示其意思時，應顧及相對人了解可能性；他方面相對人亦須
    盡必要注意去正確了解表意人之所欲，故在解釋上應特別斟
    酌相對人明知或可得而知的事實，並就磋商過程、交易目的
    及利益狀態，依交易慣例及誠實信用原則加以判斷。上開契
    約解釋（包括共同主觀意思之探求及客觀解釋），主要之目
    的在確定當事人約定的內容，特別是契約書面所載條款，其
    所具有的法律規範意義。觀諸，本件兩造於93年5月17 日所
    立之和解書，其中第2 條後段載明：「．．．。乙方（註：
    即指本件原告）並拋棄對於台中縣大里美群段第1182、1183
    地號土地及其上884 建號之不動產買賣契約之一切異議或抗
    辯權，並不得就本件買賣契約再行提出任何要求或民事、刑
    事訴訟或保全、非訟程序」等語。綜諸，本院93年度重訴字
    第10號民事事件，係原告以系爭1183地號土地為法定空地之
    事實為爭執而主張，則就系爭1183地號土地而生任何之民事
    效果，已因系爭和解之成立，不得再為主張，而此為原告因
    和解而為讓步，自應受其拘束（民法第737 條參照）。故而
    ，本件既無從依民法第738條但書第3款主張撤銷系爭和解契
    約，已如前（三）所述，則原告再本於系爭買賣契約而據民
    法第184條第1項前、後段、第113條、第247條第1 項而為損
    害賠償之主張，於法亦屬無據，自無理由。
五、末按，稱和解者，乃當事人約定，互相讓步，以終止爭執或
    排除法律狀態不明確之契約（民法第736 條參照）。是和解
    契約之客體為法律關係（有爭執、不明確之法律關係），無
    論其種類，均得為和解之客體，故債權關係、物權關係、準
    物權關係、智慧財產權關係、親屬關係、繼承關係，乃至公
    法法律關係以及刑法之法律關係，均可為和解之客體（至其
    效力為何，即債權效力或物權效力，則為另一問題），惟和
    解之內容須在法律所允許私法自治的範疇之內，始得為有效
    之和解，此稱之為和解能力或和解可能性。若私人對某種法
    律關係並無自由變動之可能性，亦即無和解能力，則對此等
    法律關係之變動或為變動之約定，即非屬法律所允許自治的
    範疇之內，縱當事人基於和解契約並未對該法律關係為現實
    之變動，可能僅負有將來為變動行為之義務，該法律關係亦
    因違反法律之強行規定或公序良俗，依民法第71條、第72條
    規定，而歸於無效。此即和解本身違反強行法規或公序良俗
    無效，此與和解標的之法律關係無涉。觀諸，本件系爭和解
    契約內容，係被告因系爭1183地號土地為法定空地，被告因
    之為減少價金及降低借款利率（此為被告之讓步），原告則
    為撤回本院以93年度重訴字第10號民事事件之起訴，及不得
    就系爭買賣契約再行提出任何要求或民事、刑事訴訟或保全
    、非訟程序（此為原告之讓步），並無變更或約定變更不得
    變動之法律關係，是系爭和解契約，並無內容違反民法第71
    條、第72條規定之情事甚明。是本件原告主張系爭和解契約
    違反民法第71條規定（即系爭1183地號土地為法定空地，有
    建築法第11條第3 項之適用），而請求損害賠償或不當得利
    ，於法亦有未合。況且，本件系爭和解契約成立時，系爭11
    83地號土地，亦早已移轉登記完畢，此有卷附之系爭土地及
    建物登記簿謄本可稽。亦即當時並未存有建築法第11 條第3
    項之情事，是系爭和解契約並未有無效之情事，亦甚為顯然
    。
六、綜上所述，原告依民法第738條但書第3款主張撤銷系爭和解
    契約為無理由，且系爭和解契約亦無其所指民法第71條無效
    之事由，是原告據此而為損害賠償及不當得利之請求，數額
    如其聲明所示，即無理由，應予駁回。至其假執行之聲請，
    既失所附麗，爰併予駁回。
七、本件事證已明確，則原告請求向台中縣政府工務局調閱相關
    資料，以明系爭1183地號土地為何一筆土地之法定空地之資
    料，及調閱台灣台中地方法院檢察署93年度他字第2237號偵
    查卷（暨錄音帶）及94年度發查字第237 號偵查卷（暨錄音
    帶），以明系爭和解契約成立時，當時原告之訴訟代理人對
    於建築法第11條第3 項之法律關係是否清礎等情，與本件即
    屬無效，自毋庸予以調查，末予敘明。
八、據上論結，原告之訴為無理由，依民事訴訟法第78條，判決
    如主文。
中　　華　　民　　國　　94　　年　 　8　　月　　30  　日
                  民事第四庭  法  官  陳添喜
上為正本係照原本作成。
如對本判決上訴，須於判決送達後20日內向本院提出上訴狀。
中　　華　　民　　國　　94　　年　 　8　　月　　30  　日
                              書記官
